ACORDAO-COMPLETO-2344808

ACÓRDÃO 1682/2019 ATA 27/2019 - PLENÁRIO

VISTOS, relatados e discutidos estes autos de auditoria realizada junto aos municípios de Alfenas e Fama, no Estado de Minas Gerais, para avaliar o desempenho e a regularidade dos serviços de transporte escolar;
ACORDAM os Ministros do Tribunal de Contas da União, reunidos em sessão do Plenário, ante as razões expostas pelo Relator, em:
9.1. determinar ao Município de Alfenas, com fulcro no art. 43, inciso I, da Lei 8.443/1992 c/c art. 250, inciso II, do Regimento Interno do TCU, que, no prazo de sessenta dias, comprove ao Tribunal a adoção de providências junto ao FNDE para destinação das embarcações obtidas mediante o programa Caminho da Escola, não utilizadas para os serviços de transporte escolar;
9.2. recomendar ao Fundo Nacional de Desenvolvimento da Educação, com fulcro no art. 43, inciso I, da Lei 8.443/1992 c/c art. 250, inciso III, do Regimento Interno do Tribunal, que avalie a oportunidade e conveniência de:
9.2.1. atuar junto ao Município de Fama, no Estado de Minas Gerais, para fortalecimento e efetiva atuação do Conselho de Acompanhamento e Controle Social do Fundeb, que atua precariamente e não tem todas as vagas preenchidas;
9.2.2. orientar a ação dos Conselhos de Acompanhamento e Controle Social do Fundeb para, no que se refere ao transporte escolar, manifestar conclusivamente acerca da qualidade dos serviços prestados e da observância aos requisitos de segurança estabelecidos nos arts. 136 a 139 da Lei 9.503/1997;
9.3. dar ciência ao FNDE de que no Município de Alfenas, em Minas Gerais, foi verificada a existência de duas embarcações, adquiridas mediante o programa Caminho da Escola, fora de operação, sem registro na Capitania dos Portos e sem motores, em razão da ocorrência de furto; 
9.4. dar ciência desta deliberação, acompanhada do relatório de auditoria, aos municípios auditados; ao Tribunal de Contas do Estado de Minas Gerais; ao Ministério Público Estadual de Minas Gerais; à Procuradoria da República e à Controladoria Geral da União (CGU) no Estado de Minas Gerais; aos Conselhos do CACS Fundeb dos entes auditados e ao FNDE;    
9.5. determinar que a SecexEducação monitore o cumprimento desta deliberação.

Auditoria realizada sob a forma de fiscalização de orientação centralizada (FOC), cujo objeto é a verificação da conformidade dos serviços de transporte escolar em municípios do Estado de Minas Gerais.

Município de Alfenas - MG; Município de Fama - MG; Fundo Nacional de Desenvolvimento da Educação.

3. Interessados/Responsáveis:
3.1. Responsáveis: Luiz Antonio da Silva (XXX.447.896-XX); Osmair Leal dos Reis (XXX.354.136-XX).

13.1. Ministros presentes: José Mucio Monteiro (Presidente), Walton Alencar Rodrigues (Relator), Benjamin Zymler, Augusto Nardes, Raimundo Carreiro, Ana Arraes, Bruno Dantas e Vital do Rêgo.
13.2. Ministro-Substituto convocado: Augusto Sherman Cavalcanti.
13.3. Ministros-Substitutos presentes: Marcos Bemquerer Costa e André Luís de Carvalho.

WALTON ALENCAR RODRIGUES

Trata-se de Relatório de Auditoria realizada sob a forma de fiscalização de orientação centralizada (FOC) , cujo objeto é a verificação da conformidade dos serviços de transporte escolar em municípios do Estado de Minas Gerais, custeados complementarmente com recursos do Fundo Nacional de Desenvolvimento da Educação (FNDE) , à conta do Programa Nacional de Apoio ao Transporte Escolar (PNATE) e do Programa Caminho da Escola.
Adoto, como relatório, a instrução da então Secex-MG (peças 25-27) :
I. Contextualização
I.1. Diretrizes finalísticas e competências para o transporte escolar no Brasil
1.	A Constituição Federal de 1988, em seu art. 205, dispõe que a educação, direito de todos e dever do Estado e da família, será promovida e incentivada com a colaboração da sociedade, visando ao pleno desenvolvimento da pessoa, seu preparo para o exercício da cidadania e sua qualificação para o trabalho. Insere-se, portanto, a educação, entre um conjunto de direitos consagrados como sociais, que têm como inspiração o valor da igualdade material entre as pessoas:
Constituição Federal
Art. 205. A educação, direito de todos e dever do Estado e da família, será promovida e incentivada com a colaboração da sociedade, visando ao pleno desenvolvimento da pessoa, seu preparo para o exercício da cidadania e sua qualificação para o trabalho.
2.	Sabe-se que o educando, em especial o mais carente, possui inúmeras dificuldades para se manter na escola, uma vez que amiúde lhe falta uma e/ou muitas das condições acessórias básicas e necessárias, tais como: alimentação, transporte, vestuário e material didático para uso diário. Por essas razões, a mera oferta do ensino público gratuito, muitas vezes, não é suficiente para permitir o acesso desse aluno à escola ou mesmo para assegurar a sua permanência e progressão no ensino.
3.	Foi considerando essa realidade que o constituinte fixou ao Estado, lato sensu, não só a obrigação de fornecer o ensino gratuito em todos os níveis, como também assegurar ao educando condições para que ele frequente regularmente a escola e dela não se evada. Não por acaso o art. 208, inciso VII, da Constituição Federal, apregoa que o dever do Estado para com a educação será efetivado mediante a garantia, dentre outras coisas, de programas suplementares de material didático-escolar, transporte, alimentação e assistência à saúde:
Constituição Federal
Art. 208. O dever do Estado com a educação será efetivado mediante a garantia de:
 (omissis) 
VII - atendimento ao educando, em todas as etapas da educação básica, por meio de programas suplementares de material didático escolar, transporte, alimentação e assistência à saúde. 
4.	Nesse jaez, as três esferas de governo têm a obrigação de assegurar o transporte escolar a seus educandos. Nesse contexto, a competência dos entes federativos foi inicialmente fixada pela Lei 9.394/1996 (Lei de Diretrizes Básicas da Educação Nacional – LDB/EN) , a qual, com nova redação dada pela Lei 10.709/2003, explicita, em seus artigos 10 e 11, a obrigação dos estados e municípios para com os alunos matriculados em suas respectivas redes oficiais de ensino:
Lei 9.394/1996 (Lei 10.709/2003) .
Art. 10. Os Estados incumbir-se-ão de:
 (omissis) 
VII - assumir o transporte escolar dos alunos da rede estadual.
Art. 11. Os Municípios incumbir-se-ão de:
 (omissis) 
VII - assumir o transporte escolar dos alunos da rede municipal.
5.	Entrementes, após polêmica em torno da responsabilidade pelo transporte de alunos das escolas estaduais, residentes nas zonas rurais dos municípios, e que precisavam se deslocar até as respectivas sedes para estudar, a Lei 10.709/2003, em seu art. 3º, alterou os artigos 10 e 11 da LDB/EN, prevendo a possibilidade de cooperação entre os entes federativos em prol da educação:
Lei 10.709/2003
Art. 3º Cabe aos Estados articular-se com os respectivos Municípios, para prover o disposto nesta lei da forma que melhor atenda aos interesses dos alunos.
6.	Assim, criou-se a possibilidade de a administração municipal firmar, com governos estaduais e/ou com a administração federal, termos de parceira/cooperação para transporte escolar dos alunos da rede estadual e/ou federal de ensino que residam em seu território.
7.	Na consecução de suas obrigações para com o transporte escolar, a União, por intermédio do Fundo Nacional de Desenvolvimento da Educação – FNDE, faz uso de dois programas: o Programa Nacional de Apoio ao Transporte Escolar – Pnate e o Programa Caminho da Escola.
8.	Instituído pela Lei 10.880/2004, o Pnate consiste na transferência automática de recursos financeiros a estados, Distrito Federal e municípios, sem necessidade de convênio ou outro instrumento congênere, cujo fim é oferecer serviços de transporte escolar, nos termos da LDB/EN, mediante assistência financeira em caráter suplementar, calculada com base no número de alunos da educação básica pública residentes em área rural que necessitem de transporte:
Lei 10.880/2004
Art. 2º. Fica instituído o Programa Nacional de Apoio ao Transporte do Escolar - PNATE, no âmbito do Ministério da Educação, a ser executado pelo Fundo Nacional de Desenvolvimento da Educação - FNDE, com o objetivo de oferecer transporte escolar aos alunos do ensino fundamental público, residentes em área rural, por meio de assistência financeira, em caráter suplementar, aos Estados, ao Distrito Federal e aos Municípios, observadas as disposições desta Lei. 
9.	Tal dispositivo foi depois alterado pela Lei 11.947/2009, que ampliou seu alcance para os alunos da educação básica pública, abrangendo o ensino infantil, fundamental e médio, incluindo todas as modalidades e programas de ensino: educação de jovens e adultos, educação especial, educação profissional e tecnológica, educação do campo, educação escolar indígena, educação escolar quilombola e educação à distância (quando necessário) . 
10.	Por sua vez, o Caminho da Escola, criado em 2007 e disciplinado pelo Decreto nº 6.768/2009, compreende a aquisição, por meio de pregão eletrônico para registro de preços, de veículos (ônibus, embarcações e bicicletas) padronizados para o transporte de escolar. Essa aquisição é feita por meio de recursos orçamentários do Ministério da Educação, de linha especial de crédito do Banco Nacional de Desenvolvimento Econômico e Social (BNDES) ou de recursos próprios dos entes federativos que aderirem ao programa.
11.	O Caminho da Escola tem por objetivos renovar a frota de veículos escolares, garantir segurança e qualidade ao transporte dos estudantes e contribuir para a redução da evasão escolar, ampliando, por meio do transporte diário, o acesso e a permanência na escola dos estudantes matriculados na educação básica da zona rural das redes estaduais e municipais. Também visa à padronização dos veículos de transporte escolar, à redução dos preços dos veículos e ao aumento da transparência nessas aquisições.
12.	Posteriormente, a Lei 12.816/2013, em seu art. 5º, definiu que a União, por intermédio do Ministério da Educação, apoiará os sistemas públicos de educação básica dos estados, Distrito Federal e municípios na aquisição de veículos para transporte de estudantes, na forma do regulamento.
I.2. Normas operacionais e regulamentares do transporte escolar
13.	Em linhas gerais, os veículos autorizados a transportar escolares devem observar os mesmos requisitos e condições exigidos pelas normas do Código de Trânsito Brasileiro (CTB) e pela Marinha do Brasil para o transporte de passageiros, a exemplo do que ocorre com ônibus, micro-ônibus, vans, bicicletas e embarcações. 
14.	Segundo o Guia do Transporte Escolar disponibilizado pelo FNDE, em algumas regiões em que as estradas são precárias ou não existem veículos apropriados para este tipo de vias, o Departamento Estadual de Transito - Detran pode autorizar o transporte de alunos em carros menores, de passeio, desde que os veículos sejam adaptados para tal fim. A grande maioria dos veículos incluídos nesta situação de excepcionalidade são camionetes, mais adaptadas ao tráfego em vias malconservadas ou em pavimentos não asfálticos.
15.	No que se refere aos veículos terrestres utilizados no transporte escolar, o instituto disciplinador é o CTB, mais precisamente, seus artigos 136 a 139:
Código de Trânsito Brasileiro. 
Art. 136. Os veículos especialmente destinados à condução coletiva de escolares somente poderão circular nas vias com autorização emitida pelo órgão ou entidade executivos de trânsito dos Estados e do Distrito Federal, exigindo-se, para tanto: 
I - registro como veículo de passageiros; 
II - inspeção semestral para verificação dos equipamentos obrigatórios e de segurança; 
III - pintura de faixa horizontal na cor amarela, com quarenta centímetros de largura, à meia altura, em toda a extensão das partes laterais e traseira da carroçaria, com o dístico ESCOLAR, em preto, sendo que, em caso de veículo de carroçaria pintada na cor amarela, as cores aqui indicadas devem ser invertidas; 
IV - equipamento registrador instantâneo inalterável de velocidade e tempo; 
V - lanternas de luz branca, fosca ou amarela dispostas nas extremidades da parte superior dianteira e lanternas de luz vermelha dispostas na extremidade superior da parte traseira; 
VI - cintos de segurança em número igual à lotação; 
VII - outros requisitos e equipamentos obrigatórios estabelecidos pelo CONTRAN. Art. 137. A autorização a que se refere o artigo anterior deverá ser afixada na parte interna do veículo, em local visível, com inscrição da lotação permitida, sendo vedada a condução de escolares em número superior à capacidade estabelecida pelo fabricante. 
Art. 138. O condutor de veículo destinado à condução de escolares deve satisfazer os seguintes requisitos: 
I - ter idade superior a vinte e um anos; 
II - ser habilitado na categoria D; 
III - (VETADO) 
IV - não ter cometido nenhuma infração grave ou gravíssima, ou ser reincidente em infrações médias durante os doze últimos meses; 
V - ser aprovado em curso especializado, nos termos da regulamentação do CONTRAN. 
Art. 139. O disposto neste Capítulo não exclui a competência municipal de aplicar as exigências previstas em seus regulamentos, para o transporte de escolares.
16.	Ainda no que tange às normas do CTB, exigem-se dos condutores ao transporte escolar os seguintes requisitos mínimos:
a) idade superior a 21 anos;
b) habilitação para dirigir veículos na categoria D;
c) ter sido submetido a exame psicotécnico com aprovação especial para transporte de alunos;
d) ter se formado em curso de Formação de Condutor de Transporte Escolar;
e) não ter cometido falta grave ou gravíssima nos últimos doze meses.
17.	Especificamente em relação aos veículos do transporte escolar, o Código exige que sejam vistoriados periodicamente duas vezes ao ano, além das inspeções ordinárias a que todos os veículos devem ser submetidos, quando devem ser verificados, pelo menos, os itens de segurança e equipamentos obrigatórios a seguir:
a) cintos de segurança em boas condições e para todos os passageiros;
b) grade separando os alunos da parte onde fica o motor;
c) seguro contra acidentes;
d) tacógrafo;
e) apresentação diferenciada, com pintura de faixa horizontal na cor amarela nas laterais e traseira, contendo a palavra Escolar na cor preta.
18.	Além disso, exige-se que todos os veículos usados no transporte de escolares disponham de autorização especial, expedida pela Divisão de Fiscalização de Veículos e Condutores do Detran ou pela Circunscrição Regional de Trânsito (Ciretran) . Tal autorização deve estar fixada na parte interna do veículo, em local visível. 
19.	Por fim, por recomendação do FNDE, os veículos utilizados no transporte de escolares devem ter no máximo sete anos de uso.
20.	Já quanto às embarcações, o Guia do Transporte Escolar do FNDE exige que estejam equipadas com coletes salva-vidas na mesma proporção de sua lotação, ter registro na Capitania dos Portos e manter a autorização para trafegar fixada na parte interna, mas em local visível. Seus condutores, além das exigências pessoais pertinentes à idade e à capacitação também requeridas aos condutores de veículos terrestres, devem ser habilitados e possuir matrícula na Capitania dos Portos de sua jurisdição, recomendando-se ainda que as embarcações possuam:
a) cobertura para proteção contra o sol e a chuva; 
b) grades laterais para proteção contra quedas; 
c) boa qualidade e bom estado de conservação.
21.	Ademais, de forma genérica, os veículos que transportam escolares devem estar adaptados a pessoas com deficiência ou com mobilidade reduzida, de forma a atender ao disposto nos arts. 8º, 46 e 48 da Lei 13.146/2015 (Estatuto da Pessoa com Deficiência) e art. 16 da Lei 10.098/2000.
I.3. Aplicação dos recursos alocados no transporte escolar 
22.	De ordinário, a frota oficial dos municípios é insuficiente para a prestação dos serviços de transporte escolar. Daí a necessidade de os entes federativos locarem veículos para o transporte dos alunos de sua rede de ensino, a exemplo de ônibus, micro-ônibus, vans, kombis, caminhonetes e embarcações. 
23.	Como referenciado, os recursos transferidos aos municípios pela União por meio do Pnate são limitados e possuem caráter apenas complementar. Assim, o transporte escolar no âmbito municipal é custeado, também, com recursos próprios, em sua maioria, oriundos da parcela dos 40% do Fundo de Manutenção e Desenvolvimento da Educação Básica e de Valorização dos Profissionais da Educação - Fundeb, sendo empregados no pagamento de despesas com combustíveis, lubrificantes, locação de veículos, manutenção, registros, seguros, taxas etc.
24.	Adicionalmente, na maioria das UF, como se dá no presente caso de Minas Gerais, há programas estaduais ou a prática de celebração de convênios para suplementação de recursos e/ou doação de veículos para municípios que assumem o compromisso de transportar alunos da rede estadual de ensino.
25.	Comumente, a contratação dos serviços de transporte escolar decorre de procedimento licitatório ou diretamente, mediante dispensa ou inexigibilidade de licitação. Em qualquer das hipóteses, tanto os procedimentos licitatórios quanto as contratações diretas devem obedecer aos ditames das leis 8.666/1993 e 10.520/2002 e legislação correlata, bem como devem ser observados os dispositivos referentes à execução financeira e orçamentária constantes da Lei 4.320/1964 e normativos pertinentes, sem prejuízo de outras de similar natureza.
II. Introdução 
II.1. Deliberação que originou o trabalho 
26.	A presente auditoria atende ao Despacho de 20/8/2018 do Min. Walton Alencar Rodrigues, prolatado nos autos do TC Processo 014.834/2018-9, abrangendo o FNDE e as prefeituras municipais de Alfenas/MG e Fama/MG, realizada no período entre 22/10/2018 e 7/12/2018.
27.	Para a escolha dos entes auditados foram considerados os seguintes critérios: municípios com transporte escolar terrestre e aquaviário; municípios de porte distinto, sendo um polo regional; próximos, para otimizar o tempo de deslocamento da equipe e potencializar o trabalho em campo; encontrarem-se em pleno período letivo na época da auditoria.
II.2. Precedentes e objetivos da auditoria 
28.	Em passado próximo, a Secex/MA realizou diversas auditorias no transporte escolar em âmbito municipal, isoladamente ou em cooperação com parceiros da Rede de Controle do Estado do Maranhão, a exemplo, do Ministério Público do Estado do Maranhão (MPE/MA) , do Ministério Público de Contas do Tribunal de Contas do Estado do Maranhão (MPC/TCE/MA) , da Controladoria Geral da União (CGU) , da Secretaria de Transparência e Controle do Maranhão (STC/MA) , entre outros.
29.	Tais ações de controle tomaram parte do projeto “Transporte Escolar: uma questão de dignidade e justiça”, instituído com o objetivo de assegurar a prestação adequada dos serviços de transporte escolar na rede pública dos municípios do Maranhão, com ênfase na contratação de terceirizados, aplicação dos recursos e na própria execução dos serviços.
30.	 Segundo dados da página oficial do MPE/MA, idealizador do projeto, a ideia de fiscalizar de maneira sistematizada o transporte escolar se deu após um grave acidente ocorrido no município de Bacuri/MA no ano de 2014, com vítimas fatais, consequência da trágica realidade que então se apresentava: estudantes transportados de forma precária, por veículos sem as mínimas condições de conforto e segurança e, em sua maioria, por condutores não habilitados para o transporte escolar, na mais das vezes despossuídos de Carteira Nacional de Habilitação (CNH) .
31.	Após o engajamento do TCU ao projeto, a Secex/MA já participou de vários trabalhos desta natureza, entre os quais podem ser citadas as fiscalizações de n. 371/2016 (TC Processo 029.203/2016-3) , nos municípios de Cajari/MA e Bom Jardim/MA; 231/2017 (TC Processo 017.361/2017-6) , nos municípios de Buritirana/MA e Senador La Rocque/MA; e 13/2018 (TC Processo 002.306/2018-2) , nos municípios de Morros/MA e Barreirinhas/MA.
32.	A expertise acumulada nestes trabalhos pregressos, em articulação com os parceiros da Rede de Controle do Maranhão ou isoladamente, acrescida do aprendizado institucional resultante de experiências exitosas de outras unidades desta Corte de Contas, entre as quais se destaca a Secex/CE (em parceria com o TCE/CE) e a Secex-Educação, levou à proposição de uma fiscalização de orientação centralizada no transporte escolar, a qual aderiram as Secex/TCU nos estados de Alagoas, Bahia, Espírito Santo, Minas Gerais, Pará, Paraíba, Piauí, Sergipe e Tocantins.
33.	Uma vez autorizada no âmbito do TCU, a FOC Transporte Escolar nos Municípios Brasileiros, como ficou conhecida, angariou a participação dos tribunais de contas dos estados do Maranhão, Ceará, Espírito Santo, Piauí, Sergipe e Tocantins; e do Tribunal de Contas dos Municípios do Pará, expandido o número de municípios e o espectro da ação de controle.
34.	É neste contexto que se realiza a presente fiscalização nos serviços de transporte escolar nos municípios de Alfenas/MG e Fama/MG, por meio da qual se pretendeu atingir pelo duas finalidades, uma imediata e outra remota. 
35.	A primeira pretendeu verificar o transporte escolar no âmbito destes dois municípios, no sentido de aferir o desempenho e a regularidade destes serviços, incluindo os programas federais Pnate e Caminho da Escola, sob os aspectos da observância às diretrizes constitucionais e legais do transporte escolar; da aderência às normas operacionais e regulamentares de trânsito e dos programas públicos de repasses de recursos; e da regularidade na licitação, contratação e execução orçamentário-financeira dos recursos aplicados no presente exercício, a fim de identificar falhas e apontar possíveis soluções, oportunidades de melhoria e boas práticas. Eventualmente, face às ineficiências, irregularidades/ilegalidades específicas detectadas, pode-se também, sendo este o caso, adotar medidas de responsabilização de agentes e a recomposição do erário.
36.	Quanto à outra finalidade, pretendeu-se testar os instrumentos e ferramentas desenvolvidas para FOC Transporte Escolar nos Municípios Brasileiros, a fim que pudessem, com certa margem de segurança, ser replicados pelas várias equipes de auditoria das Secex e dos órgãos parceiros nos municípios selecionados nas onze UF em que o trabalho está sendo realizado.
II.3. Metodologia 
37.	A metodologia desta auditoria teve como ponto de partida o levantamento de 50 riscos/constatações recorrentes em fiscalizações anteriores conduzidas pela Secex/MA, pela Secex/CE, bem assim por outras secretarias do TCU nos estados e pela Secex-Educação.
38.	Depois de catalogados, estes riscos foram agrupados e segmentados em 3 grandes áreas de abrangência, especificadas a seguir, sob as quais se delimitou o escopo dos trabalhos de fiscalização do transporte escolar em âmbito municipal, tanto no nível específico (como no caso desta auditoria) , quanto em nível centralizado (FOC) : 
i)	Área 1 - Observância às diretrizes constitucionais e legais finalísticas do transporte escolar; 
ii)	Área 2 - Aderência às normas operacionais e regulamentares de trânsito e dos programas públicos de repasses de recursos; 
iii)	 Área 3 - Aplicação regular dos recursos do transporte escolar sob os aspectos da licitação, contratação e gestão orçamentário-financeira.    
39.	Dentro de cada uma dessas áreas foram formuladas questões de auditoria, cujas respostas permitirão traçar um retrato de como os municípios auditados vêm prestando os serviços de transporte escolar, identificar os principais problemas e oportunidades de melhoria sob a ótica do desempenho e da regularidade, além de apontar eventuais soluções, boas práticas e inovações que possam ser implementadas, a curto, médio e longos prazos.
40.	Assim, no que tange à observância às diretrizes constitucionais e legais finalísticas do transporte escolar, emergiram 3 temas de relevância: universalidade do atendimento, eficiência na prestação dos serviços e controle efetivo sobre os serviços de transporte escolar. Cada tema de relevância deu azo a uma questão de auditoria, conforme segue: 
	ÁREA 1
	Q1. O transporte escolar atende a todos os alunos da educação básica pública residentes na zona rural do município, nos três níveis (educação infantil, ensino fundamental e médio) ?

		Q2. Há eficiência na prestação dos serviços de transporte escolar?

		Q3. Há controle efetivo por parte da administração municipal e/ou dos conselhos municipais sobre a prestação dos serviços do transporte escolar?

41.	Já no que toca à aderência às normas operacionais e regulamentares de trânsito e dos programas públicos de repasses de recursos, foram 2 os temas de relevância identificados, associados aos requisitos mínimos exigidos de veículos e de condutores do transporte escolar, a partir dos quais foram cunhadas as questões a seguir:  
	ÁREA 2
	Q4.Os veículos utilizados no transporte escolar atendem às exigências legais e regulamentares?

		Q5. Os condutores do transporte escolar satisfazem os requisitos legais e regulamentares?

Acerca da regular aplicação dos recursos no transporte escolar, os temas de relevância em relevo dizem respeito à conformidade nos procedimentos licitatórios, nas contratações e na execução orçamentário-financeira propriamente dita. De cada tema emergiu uma questão de auditoria, senão vejamos:  
	ÁREA 3
	Q6. Os procedimentos licitatórios relacionados ao transporte escolar obedeceram aos ditames legais?

		Q7. As contratações no âmbito do transporte escolar guardam conformidade com a legislação?

		Q8. A execução orçamentário-financeira dos recursos destinados ao custeio do transporte escolar ocorre de forma regular?

42.	Pois bem, fixados os 8 temas de relevância, que por eu turno deram seguimento a igual número de questões de auditoria, tratou-se de priorizar os aspectos enfocados em cada questão sob a forma de procedimentos e possíveis achados, na forma detalhada na “matriz de planejamento” anexa a este relatório. Ao cabo, chegou-se a 19 (dezenove) procedimentos, sendo 3 associados à Questão 1 (P1, P2 e P3) ; 4 à Questão 2 (P4, P5, P6, P7 e P8) ; 2 à Questão 3 (P9 e P10) ; 5 à Questão 4 (P11, P12, P13, P14 e P15) ; 1 à Questão 5 (P16) ; 1 para cada uma das questões 6 (P17) , 7 (P18) e 8 (P19) .  
43.	A fim de operacionalizar referidos procedimentos de auditoria, foram adotadas as seguintes técnicas de obtenção de documentos e informações:
a)	pesquisa em bancos de dados oficiais: extração eletrônica de dados de sistemas informatizados e sites, pesquisas em portais eletrônicos de órgãos e entidades federais e de outros entes federativos;
b)	indagação escrita e oral: requisição de informações aos agentes públicos pertencentes à administração dos municípios auditados; 
c)	entrevistas: com servidores da educação, condutores, usuários do transporte escolar, conselheiros municipais, agentes públicos da administração municipal e prestadores de serviço;
d)	observação das atividades: participação em alguns dos trajetos das rotas informadas pela administração municipal;
e)	inspeções: inspeção física, por amostragem, dos veículos utilizados no transporte escolar, visita aos locais de guarda dos veículos oficiais, garagem e a oficinas;
f)	análise documental: análise dos autos dos procedimentos licitatórios, dos termos de contrato, de extratos bancários, de documentos de licenciamento dos veículos e de habilitação dos condutores, de fichas e de formulários de controle da prestação de serviços de transporte escolar, de documentos de controle; 
g)	circularização: ofícios de requisição e diligências às empresas contratadas e atores intervenientes e fiscalizadores do transporte escolar. 
44.	Visando assegurar a padronização necessária à consolidação dos resultados no âmbito da FOC, foram elaborados papéis de trabalho específicos, customizados e adaptados às peculiaridades do objeto de fiscalização, testados e aprimorados no curso da auditoria-piloto e, posteriormente, aplicados pelas outras equipes na realização de seus trabalhos específicos de fiscalização. Tais papéis de trabalho estão representados na imagem a seguir: 
45.	Nestes termos, foram enviadas diligências para o TCE/MG (DL1) , Ministério Público no Estado de Minas Gerais (DL3) , Secretaria de Estado da Educação (DL4) , Detran/MG (DL5) , Capitania dos Portos de São Paulo (DL6) , promotorias de justiças com jurisdição nos municípios auditados (DL-7) e IBGE em Minas Gerais (DL8) . No caso da Controladoria Geral da União (CGU) (DL 2) , como este órgão teve por bem responder à equipe coordenadora da FOC de maneira centralizada, não se fez necessário enviar diligência para suas representações nos estados fiscalizados.  
46.	Traço em comum em todas estas diligências foi a solicitação de informações acerca da forma de atuação do órgão na operacionalização/fiscalização da política pública, conforme o caso; da existência/mapeamento de boas práticas eventualmente detectadas em trabalhos anteriores; e sugestões de melhoria, inclusive normativas e procedimentais, que pudessem ser implementadas.
47.	Além das diligências, no âmbito de cada município auditado foram realizadas requisições de auditoria: ao próprio ente (RA 1) ; à Câmara de Vereadores (RA 2) ; ao Conselho de Acompanhamento e Controle do Fundeb (CACS/FUNDEB) (RA 3) ; ao Conselho de Assistência Social (CAS/SUAS) (RA 4) ; ao Conselho Tutelar municipal (RA 5) .
48.	A fim de obter informações/percepções dos atores/intervenientes do transporte escolar em cada município auditado, foram também realizadas entrevistas presenciais com: o secretário municipal de educação (QE 1) ; os alunos usuários dos serviços (QE 2) ; os condutores dos veículos, sejam terrestres (QE 3.1) ou marítimos (QE 3.2) ; os profissionais da educação (QE 4) ; e os conselheiros do CACS/Fundeb (QE 5) . 
49.	Adicionalmente, foi desenvolvido e enviado pela equipe coordenadora questionário eletrônico para todos os secretários municipais de educação dos estados abrangidas pela FOC, utilizando a ferramenta Google Forms, cuja adesão, no caso desta UF, foi de aproximada 65% do universo consultado. A aplicação deste questionário, embora trabalhe com informações declaratórias, serviu para traçar um perfil atual do transporte escolar neste estado, na forma detalhada no item II.4- Visão geral do objeto, mais à frente. 
50.	Foram também elaborados e aplicados roteiros de verificação para veículos terrestres (RVVT) e embarcações (RVEmb) utilizados no transporte escolar. Estes papéis de trabalho tinham por fim, sobretudo, aferir a regularidade da documentação, a existência e o funcionamento dos equipamentos obrigatórios de segurança, a adaptação dos veículos para transporte de alunos com deficiência ou dificuldades de locomoção, bem assim a garantia da higidez dos alunos transportados.  
51.	Quanto à amostra definida para aplicação de entrevistas e roteiros de verificação, foram selecionadas pelo menos 10% das rotas de transporte escolar de cada município auditado, contemplando terrestres e aquáticas, quando existentes estas últimas. Assim, uma vez selecionada a rota, os veículos nela alocados foram objeto de vistoria, seus condutores foram entrevistados, bem assim dentre os alunos, professores e gestores escolares das escolas por ela atendidas foram selecionados e entrevistados pela equipe de auditoria. 
52.	Acerca da “planilha de consolidação de achados”, trata-se de papel de trabalho de uso interno, utilizado para que as equipes pudessem municiar, de forma sintética, a coordenação da FOC sobre os achados de auditoria antes da conclusão dos respectivos relatórios. 
53.	Depois de coletadas as informações (evidências documentais, físicas, testemunhais, fotos e constatações da própria equipe de fiscalização) , em sua maioria obtidas por meio de mais de um papel de trabalho (circularização/ratificação) , os procedimentos foram aplicados e as questões de auditoria respondidas em cada município, chegando-se aos seguintes possíveis achados:
	Q 1
	A.1.1 - Alunos da educação infantil e do ensino fundamental, residentes na zona rural, não atendidos pelo transporte escolar.
A.1.2 - Alunos do ensino médio, residentes na zona rural, não atendidos pelo transporte escolar.

		A.2 - Alunos que percorrem mais de 2 km a pé para chegar aos pontos de embarque/desembarque no transporte escolar.

		A.3 - Alunos com deficiência, dificuldades de locomoção ou necessidades especiais não atendidos pelo transporte escolar.

	Q 2
	A.4 – Dimensionamento ou planejamento inadequados de rotas, frequências e horários do transporte escolar.

		A.5 - Inassiduidade e/ou impontualidade habituais nos serviços de transporte escolar.

		A.6- Falta de zelo na prestação dos serviços do transporte escolar.

		A.7 - Desvio de finalidade no uso dos veículos destinados ao transporte escolar.

		A 8 - Sucateamento da frota municipal utilizada no transporte escolar.

	Q 3
	A.9 - Ausência ou deficiência no controle sobre os serviços de transporte escolar por parte da administração municipal.

		A.10 - Ausência ou deficiência no controle sobre os serviços de transporte escolar exercido pelo CAC/FUNDEB.

	Q 4
	A.11.1 - Veículos terrestres não adequados ao transporte escolar ou sem condições gerais de trafegabilidade.
A.11.2 - Embarcações não adequadas ao transporte escolar ou sem condições gerais de navegabilidade.

		A.12.1 - Ausência de equipamentos obrigatórios em veículos utilizados no transporte escolar.
A.12.2 – Equipamentos obrigatórios de segurança sem condições de uso ou com graves deficiências.

		A.13 – Veículos não adaptados para alunos com deficiência/mobilidade reduzida e/ou sem dispositivos para garantia da higidez dos passageiros.

		A.14 - Ausência ou deficiência na manutenção e conservação dos veículos utilizados no transporte escolar.

		A.15 – Irregularidades na documentação dos veículos utilizados no transporte escolar

	Q 5
	A.16 – Condutores do transporte escolar não atendem aos requisitos obrigatórios.

	Q 6
	A17 - Irregularidades nos procedimentos licitatórios/processos de contratação direta do transporte escolar.

	Q 7
	A.18 - Irregularidades nas contratações do transporte escolar.

	Q 8
	A.19 – Irregularidades na execução orçamentário-financeira dos recursos aplicados no transporte escolar.

54.	Ainda durante os trabalhos de campo, explicações e justificativas foram solicitadas aos auditados, quer por meio de requisições de auditoria, quer diretamente ao preposto que acompanhou a equipe durante as vistorias e entrevistas. Essa medida teve o condão de oferecer à administração oportunidade de clarificar aspectos considerados atípicos e/ou obscuros, de forma que se pudesse depurar eventuais achados e, uma vez acatados estes esclarecimentos, tais pontos não viessem a ser relatados como constatações de auditoria. 
55.	Por fim, resta dizer que os trabalhos foram realizados em conformidade com as Normas de Auditoria do Tribunal de Contas da União (Portaria-TCU n. 280/2010, alterada pela Portaria-TCU n. 168/2011) e com observância aos Padrões de Auditoria de Conformidade estabelecidos pelo TCU (Portaria-Segecex 26/2009) .
II.4. Visão geral do objeto
II.2.1. Perfil do Transporte Escolar no Estado de Minas Gerais
56.	Para além dos municípios auditados pelas equipes do TCU, TCEs e TCM/PA, foi elaborado e enviado, pela equipe de coordenação da FOC, questionário eletrônico para os secretários municipais de educação dos estados do MA, CE, AL, BA, ES, MG, PA, PB, PI, SE e TO, alcançando 1.588 municípios, com percentual médio de 59.8% de respostas. 
57.	Elaborado na ferramenta de pesquisa Google Forms, esta pesquisa eletrônica corresponde a síntese do questionário presencial aplicado aos secretários de educação dos municípios auditados e aborda os principais aspectos delineados no escopo da fiscalização no transporte escolar, considerando as 3 grandes áreas de abrangência e os temas de relevância priorizados na matriz de planejamento, de forma que as respostas, embora de natureza declaratória, servem para delinear o atual perfil do transporte escolar nos estados abrangidos pela FOC.
58.	No caso de Minas Gerais, a adesão ao questionário foi de aproximadamente 66% do universo consultado (562 do total de 853 municípios) . A par das respostas obtidas, cujo extrato de pesquisa consta do Anexo A deste relatório, pode-se destacar as seguintes características do transporte escolar neste estado.
59.	Inicialmente, registra-se que 15% dos municípios respondentes no Estado declaram possuir regulamento próprio para o transporte escolar, sendo que estes serviços, em sua maioria (81%) são prestados parte pelo município e parte mediante terceirização, mostrando-se relevante o percentual em que o município presta diretamente estes serviços (17%) . Em apenas 2% dos municípios respondentes da pesquisa, há a terceirização integral do transporte escolar.
60.	Quanto à natureza do transporte escolar ofertado, todos os municípios utilizam veículos terrestres, enquanto as embarcações são realidade em apenas 4% deles. 
61.	Acerca da universalização do atendimento e do financiamento do transporte escolar, as respostas obtidas permitem inferir que: 
a)	em aproximadamente 6 % dos municípios o transporte escolar não atende à totalidade dos alunos que necessitam desses serviços;
b)	99% dos respondentes declararam que transportam alunos da rede estadual, sendo que 97% dos municípios recebem ajuda financeira deste este federativo para este fim, seja mediante convênio (32%) , seja por meio da adesão a programa específico de financiamento (65%) ; 3% declaram não receber apoio financeiro do governo estadual;
c)	entre os municípios que recebem recursos estaduais, 91% apontam a insuficiência desses repasses para cobrir os custos dos transportes dos alunos da rede estadual, enquanto apenas 8% consideram que as transferências são compatíveis com os custos do transporte;
d)	97% dos respondentes declara não participar de convênio ou consórcio com outros municípios para oferta de serviços de transportes escolar;
e)	em 18% dos municípios existem alunos que percorrem mais de 2 km a pé entre suas residências e o ponto de embarque/desembarque do transporte escolar, e 7% dos gestores desconhecem se estes fatos ocorrem ou não em seu município;
f)	82% dos secretários declaram conhecer o número exato de alunos portadores de deficiência ou com dificuldade de locomoção que estudam na rede municipal de ensino, enquanto 6% informam desconhecer esses números. De outra face, em apenas 8% dos municípios todos os veículos são adaptados para atender a alunos com deficiência ou com dificuldade de locomoção, enquanto 12% não possuem veículos adaptados em sua frota e 72% afirmam que apenas parte dos veículos são adaptados.
62.	A rotas do transporte escolar são dimensionadas/planejadas, com maior frequência, com base nos critérios de quilometragem percorrida, quantitativo de alunos transportados, tipo de veículo utilizado na rota e proximidade de escolas-polo, nesta ordem. Neste ponto, chama atenção a baixa utilização do georreferenciamento dos percursos como critério para dimensionamento/planejamento das rotas. 
63.	No que tange ao controle administrativo do transporte escolar, 72% afirmam controlar a assiduidade e a pontualidade dos prestadores desses serviços, 8% declaram que este controle se dá de forma eventual, enquanto 20% admitem não controlar, sob nenhuma forma, estas dimensões dos serviços. Por outro lado, 64% dizem possuir servidor designado para acompanhamento dos serviços terceirizados de transporte escolar, enquanto 28% admitem não possuir servidor especificamente designado para este fim. Ademais, 91% afirmam que controlam despesas com combustíveis e lubrificantes da frota do município empregada no transporte escolar, ao passo que 7% dizem não utilizar procedimentos para controle destas despesas. 
64.	Sob outra vertente, para 24% dos secretários municipais a atuação CACS/Fundeb se restringe à emissão de parecer financeiro anual nas contas do Pnate/FNDE. Todavia, para 76% dos respondentes, a atuação do conselho abrange também a fiscalização dos serviços de transporte escolar, o encaminhamento de denúncias sobre irregularidades e a sugestão de melhorias. Ainda sobre o CACS/Fundeb, 5% declaram haver contas do Pnate dos exercícios de 2015-2017 pendente de apreciação e/ou remessa ao FNDE, ao passo que 95% informam não haver pendência dessa natureza em seus municípios.
65.	Na composição das frotas utilizadas no transporte escolar, considerando veículos próprios e alugados, os ônibus são os veículos como maior incidência, seguidos dos micro-ônibus, vans/kombis, carros de passeio e caminhonetes, nessa ordem. Quanto à idade média da frota, para os veículos terrestres de propriedade dos municípios, 66% têm entre três e sete anos e 28% têm mais de sete anos de uso. Para os veículos de terceirizadas, 32% têm entre três e sete anos, 51% têm mais de sete anos de uso e 2% apresentam menos de três anos de fabricação.
66.	Para os veículos terrestres utilizados no transporte escolar, próprios ou alugados, 84% dos municípios afirmam que foram submetidos, nos últimos dois anos, à inspeção semestral de segurança junto ao órgão estadual de trânsito. Outrossim, 15% dos respondentes declaram que estas inspeções semestrais de segurança não são realizadas. No tocante às embarcações, 1% dos municípios respondentes declara realizar inspeções regulares junto à Capitania dos Portos, enquanto 3% admitem não atender a esta exigência de segurança. Os demais 96% não utilizam embarcações.
67.	Quanto ao estado de conservação dos veículos terrestres do transporte escolar, em linhas gerais, os entrevistados consideram a frota contratada/terceirizada em melhor estado de conservação que aquela de propriedade dos entes municipais. Neste sentido, para 10% a frota municipal é ótima, para 66% é boa, para 22% é regular e, para apenas 1%, é péssima. Já os veículos das contratadas estão em ótimo estado de conservação para 4 % dos respondentes, bom estado de conservação para 70%, e em estado regular para 11% dos respondentes. 
68.	No que toca à manutenção, 54% informam controlar manutenções obrigatórias em todos os veículos utilizados no transporte escolar, contra 43% que realizam este controle somente em seus próprios veículos e 2% que simplesmente não controlam manutenções em veículos escolares. Não por acaso, quase 27% dos municípios admitem possuir, na sua frota própria, veículos e embarcações escolares sem condições de uso, abandonados, batidos ou depredados
69.	Por fim, 96% dos respondentes repelem a ocorrência de desvio de finalidade no uso veículos escolares, declarando que, além da condução dos estudantes na ida e volta às aulas, estes somente são empregados em eventos educacionais e culturais.
70.	Entre os requisitos mínimos que devem ser exigidos dos condutores do transporte escolar terrestre, o menos observado nos municípios que responderam ao questionário é a matrícula específica no Detran como condutor de transporte escolar; seguido pela exigência de não cometimento de infração grave ou gravíssima, ou não reincidência em infrações médias nos últimos doze meses e pela aprovação em exame psicotécnico especial para transporte de alunos. Cabe destacar que 11 municípios admitiram não exigir nenhum destes requisitos dos condutores de veículos terrestres. 
71.	Já entre os condutores de embarcações, os requisitos obrigatórios menos observados são, pela ordem: possuir Caderneta de Inscrição e Registro (CIR) , aprovação em exame psicotécnico especial para transporte de alunos, e ter idade superior a 18 anos. De mesma forma, 1 município admite não exigir nenhum destes requisitos dos condutores de embarcações escolares.
72.	Embora não soe obrigatório nos normativos do FNDE ou em normas específicas, cabe destacar que 13% dos municípios declaram possuir monitores presenciais em todos os veículos do transporte escolar; 43% informam possuí-los em alguns veículos da frota, ao passo que 44% admitem não contar com a atuação desses profissionais em seus veículos escolares.
73.	Adentrando ao tema da aplicação dos recursos, a modalidade de licitação mais utilizada para contratar serviços de transporte escolar no Estado é o pregão presencial, seguido pela tomada de preços, concorrência, pregão eletrônico e convite.
74.	Nesse jaez, os principais entraves ao processo licitatório declarados pelos respondentes, pela ordem, cuidam da limitação de recursos financeiros; da definição de critérios para estimar preços; da inexistência ou escassez de prestadores de serviços no município/região; e da falta de interessados em participar das licitações.
75.	Na fase de planejamento dos certames, os critérios mais utilizados para especificação do objeto da futura contratação são, respectivamente: a quilometragem percorrida por veículo; o tipo de veículo a ser utilizado na rota; o número de rotas atendidas; a quantidade de alunos transportados; o tipo de pavimento (asfalto, areia, barro etc.) do percurso da rota; e, por último, o custo por aluno transportado. 
76.	A maioria dos contratos de terceirização do transporte escolar são medidos com base em pagamento fixo por veículo, levando em conta a medição exata, por georreferenciamento de km rodados; seguido pelo pagamento fixo por veículo, levando em conta a quantidade mínima de km rodados; pelo pagamento fixo por rota atendida; e, por fim, pelo pagamento fixo por viagem realizada.
77.	Em aproximadamente 30% dos municípios há previsão de subcontratação parcial dos serviços de transporte terceirizado, enquanto em 55% dos ajustes esta previsão não está autorizada nos editais de licitação. Apesar destes percentuais, em 63% dos contratos os serviços são prestados integralmente pelos contratados, em 17% deles são prestados parte pelos contratados e parte por subcontratados e em 4%, conforme as informações prestadas, são integralmente prestados por subcontratados, o que em última análise viola o Estatuto das Licitações Públicas. 
78.	De outra face, enquanto 46% das contratadas mantêm escritório de representação no município, 39% delas estão situadas longe da sede dos contratantes. Nesse passo, 59% dos municípios em que há terceirização dão conta da permanência de representantes das contratadas no município e 26% declaram não haver preposto local, o que por certo causas entraves à comunicação e ao relacionamento entre contratantes e contratadas.
79.	No caso de falhas na execução dos serviços, a maioria dos secretários diz que, nesta ordem, intima as contratados para regularização imediata dos serviços, promove descontos proporcionais aos dias parados nos pagamentos e adota medidas para responsabilização do contratado.
80.	Quanto às fontes utilizadas para custeio das despesas com o transporte escolar no exercício de 2018, incluindo terceirização, combustíveis e lubrificantes, manutenção de veículos e outras diretamente relacionadas, foram indicadas, por grau de relevância, os recursos do Pnate, as transferências estaduais, os recursos do FPM, da QSE (Quota Salário Educação) , do MDE (Manutenção e Desenvolvimento do Ensino) , e do FME (Fundo Municipal de Educação) .
81.	No que concerne exclusivamente aos recursos descentralizados pelo Pnate, os gastos se concentram, prioritariamente, nos seguintes itens de despesa: combustíveis e lubrificantes, serviços de mecânica e manutenção de veículos, gastos com terceirização do transporte e com pneus.  
II.2.2. O Município de Alfenas/MG
82.	O município de Alfenas/MG está localizado na região sul do estado de Minas Gerais, banhado pela margem sul da represa de Furnas.
83.	De acordo com a estimativa do Instituto Brasileiro de Geografia e Estatística, sua população estimada em 2017 era de 79.707 habitantes.
84.	O serviço de transporte escolar no município é prestado de forma mista: diretamente por ônibus e micro-ônibus da municipalidade e por ônibus e kombis/vans de duas empresas contratadas: Roda Brasil Transporte Escolar Ltda-EPP e Valdson José da Silva-ME, contratadas por meio do Pregão Presencial 17/2018. O custo total anual do serviço é de R$ 2.750.000,00.
II.2.3. O Município de Fama/MG
85.	O município de Fama/MG está localizado na região sul do estado de Minas Gerais, banhado pela margem sul da represa de Furnas.
86.	De acordo com a estimativa do Instituto Brasileiro de Geografia e Estatística, sua população estimada em 2017 era de 2.317 habitantes.
87.	O serviço de transporte escolar no município é prestado de forma mista: diretamente por dois ônibus da municipalidade e por vans de duas empresas contratadas: Transporte Escolar e Turismo JAF Ltda e Quintino Transportes Ltda, contratadas por meio do Pregão Presencial 50/2018. O custo total anual do serviço é de R$ 500.000,00.
II.2.4. Principais ações e desafios do transporte escolar sob a ótica dos intervenientes na política pública em nível estadual 
88.	No momento inicial de elaboração do escopo desta FOC subsequente, vislumbraram-se, em linhas gerais, as seguintes problemáticas na prestação do transporte escolar em âmbito municipal, extensíveis a este Estado de Minas Gerais
a)	ausência de leis e normas disciplinadoras e consolidadas, sobretudo em algumas áreas específicas, como se dá com o transporte feito por embarcações;
b)	consideráveis diversidades sociais, econômicas, geográficas, urbanas e regionais, com reflexos sobre o serviço prestado no âmbito dos municípios;
c)	custeio do transporte escolar por fonte de recursos de diversas origens e competências sobrepostas de fiscalização por órgãos de controle.
89.	Com o desenrolar dos trabalhos, restou evidente que o planejamento, o financiamento, a gestão, o controle, e, sobretudo, a fiscalização do transporte escolar envolvem uma gama de atores intervenientes, muito além do executor final da política pública (prefeituras) e do repassador dos recursos (FNDE e, em sua maioria, governos estaduais) , alcançando a participação de órgãos de controle externo (tribunais de contas respectivos) e interno (CGU e controladorias estaduais e municipais) ; ministérios públicos estadual e federal; secretarias estaduais de educação; departamentos estaduais de trânsito; capitanias dos portos; Polícia Rodoviária Federal (PRF) ; câmaras de vereadores; conselhos sociais do CACS/Fundeb, da Assistência Social (CAS/SUAS) e tutelar municipal, dentre outros que figuram como representantes governamentais e da sociedade civil, por meio de diversificados seguimentos.
90.	Assim, chegou-se à conclusão de que futuras ações de melhoria do transporte escolar somente teriam possibilidades de êxito se estes atores intervenientes viessem a ser inseridos no processo, bem assim fossem conhecidas suas formas específica de intervenção na operacionalização/fiscalização da política pública, suas visões sobre os principais entraves ao modelo atual, boas práticas de gestão e sugestões de melhoria, inclusive normativas e procedimentais.
91.	Desta feita, consoante a metodologia estabelecida para o trabalho, foram endereçadas diligências ao TCE/MG (Ofício 7/2018-TCU/Secex-MG – peça 8) , ao MPE/MG (Ofício 5-TCU/Secex-MG - peça 6) , à Secretaria de Estado da Educação de Minas Gerais – SEE/MG (Ofício 6-TCU/Secex-MG – peça 7) , ao DETRAN/MG (Ofício 1-TCU/Secex-MG – peça 2) , à Capitania dos Portos de São Paulo (Ofício 2 -TCU/Secex-MG – peça 3) , às promotorias de justiça das comarcas judiciais no município de Alfenas/MG (Ofício 4 -TCU/Secex-MG – peça 5) e ao Instituto Brasileiro de Geografia e Estatística em Minas Gerais – IBGE/MG (Ofício 3 -TCU/Secex-MG – peça 4) .
92.	As respectivas respostas permitem inventariar as ações ora em curso e os principais desafios ao transporte escolar sob a ótica desses atores intervenientes no Estado do Minas Gerais, na forma sumariada em linhas subsequentes.
93.	A Controladoria Geral da União (CGU) , de forma unificada nacionalmente, em peça constante do processo consolidador da presente FOC (Fiscalis 371/2018) , informa que no ano de 2015 realizou avaliação no Programa Nacional de Apoio ao Transporte Escolar (RAv n. 38, publicado em março de 2015) quando, a partir de cinco eixos estratégicos, foram identificadas as seguintes irregularidades: inconsistências na oferta do transporte escolar, como o não atendimento das especificações dos veículos e dos condutores ao Código de Trânsito Brasileiro – CTB; irregularidades no processo de aquisição com os recursos do PNATE; aquisição de produtos/serviços com valores acima da média de mercado; fragilidades no controle social realizado pelos Conselhos de Acompanhamento e Controle Social do Fundo de Manutenção e Desenvolvimento da Educação Básica – CACS/FUNDEB; vulnerabilidades no monitoramento da aplicação dos recursos do Programa.
94.	Após a conclusão do RAV n. 38, a CGU realizou 173 ações de controle no Pnate, em diversos municípios brasileiros, tendo apontado 907 achados de auditoria relacionados a irregularidades na aplicação dos recursos e à prestação dos serviços. Dentre estas irregularidades, consoante o gráfico que consta da peça 23, as ocorrências mais frequentes dizem respeito a falhas em licitações (205) ; em veículos (139) ; atuação do CACS/Fundeb (91) ; subcontratação irregular (50) , execução (46) e comprovação (44) de despesas; itinerário (46) ; execução contratual (38) ; sobrepreço (32) ; condutores (32) ; entre outras de menor incidência
95.	A Controladoria destaca ainda a falta de transparência e a limitada disponibilidade de informações sobre o transporte escolar nos sítios do FNDE, que se restringem aos montantes transferidos, por município. Por outro lado, o sistema que alberga as prestações de contas (SiGPC) disponibiliza informações incompletas e desestruturadas, dificultando a apreensão e a compreensão pelos consulentes/usuários do sistema.
96.	Como boas práticas, são destacadas as inciativas de melhoria da gestão dos serviços de transporte escolar dos governos do Paraná (http://www.siget.pr.gov.br/Siget/) e do Rio Grande do Sul (http://www.educacao.rs.gov.br/projeto-piloto-de-software-de-gestao-do-transporteescolar-entra-em-funcionamento) , além da Pesquisa Nacional de Custo Aluno, realizada em 2014, e do projeto de consultoria contratado à Universidade Federal de Goiás (UFG) , ambas ações patrocinadas pelo FNDE.
97.	No tocante a esta UF, o TCE/MG, consoante expediente que reside à peça 12, informa que foram realizadas, de 2015 até o presente momento, ações de controle em 32 municípios mineiros (vale ressaltar, distintos dos ora fiscalizados) , com identificação pontual de falhas, bem similares às apontadas acima pela CGU. Como referência, aquele órgão de controle consignou a excelência da prestação do serviço de transporte escolar no município de Uberlândia, levando-a ao conhecimento dos demais municípios mineiros por meio de seu programa de divulgação “Na Ponta do Lápis”. 
98.	Instados a se manifestar em diligências, reforçadas inclusive por contato telefônico, o MPE/MG, a SEE/MG e o DETRAN/MG quedaram-se silentes, entre outras alegações, pela concentração total no processo de transição governamental estadual.
99.	Já o escritório regional do IBGE prontamente enviou a carta geográfica dos municípios referenciados, acostada à peça 10.
100.	A Capitania dos Portos de São Paulo, responsável por exercer a autoridade marítima nas águas interiores da bacia hidrográfica do Rio Grande, por meio do expediente de peça 11, aduz que, nos municípios mineiros sob sua jurisdição, não foi verificado transporte escolar por embarcações.
101.	Às promotorias de justiça, além das informações requeridas pelos procedimentos de auditoria aplicados nos dois municípios auditados, também foram requisitadas informações de cunho geral acerca da política de transporte escolar.
102.	Neste sentido, em cordial visita, a Dra. Gisele Stela Martins Araújo, da 6ª Promotoria de Justiça da Comarca de Alfenas/MG (afeta ao tema auditado) , pontuou que, com exceção de um caso envolvendo o transporte especializado de aluno portador de necessidades especiais para a APAE – que foi solucionado com a incorporação de veículos adaptados pela prefeitura de Alfenas-, não houve outras queixas da população em relação ao transporte escolar.   
II.5. Limitações inerentes à auditoria 
103.	Pontualmente, as principais limitações e dificuldades encontradas para o desenvolvimento dos trabalhos cuidam de: inexistência de leis e normas consolidadas acerca do transporte escolar; necessidade de buscar informações técnicas em diversos órgãos da administração pública, nem sempre obtendo as respostas esperadas; tempo exíguo para a efetivação da fiscalização e a necessidade de ajustar papéis de trabalho e procedimento de auditoria em simultâneo à execução da auditoria nos municípios; condições de trafegabilidade aliadas às distâncias consideráveis dos povoados da zona rural dos dois municípios auditados; falta de detalhamento dos gastos nos contratos de fornecimento de combustíveis e de manutenção de veículos nos municípios auditados.
104.	A primeira grande dificuldade encontrada cuida da inexistência de norma regulamentadora consolidada e específica para o transporte escolar, em âmbito nacional. Nesse ponto, o que mais próximo se localizou disso foi o Guia do Transporte Escolar, editado pelo FNDE, mas que se limita a recomendações, atrelando-as a leis e normas gerais sobre transporte, segurança, acessibilidade, conforto, higidez, referentes aos veículos terrestres e embarcações, sem considerar peculiaridades e especificidades do transporte de escolares.
105.	 De outro lado, por conta dessa dispersão, a equipe, como detalhado no tópico deste relatório dedicado à metodologia, precisou firmar contatos com órgãos e entidades da administração pública e da sociedade civil, de alguma forma interveniente na operacionalização/fiscalização da política pública do transporte escolar, nem sempre obtendo as informações necessárias, pelo menos na quantidade, qualidade, tempestividade e nível de agregação exigidos para elaboração deste relatório.
106.	No trabalho de campo propriamente dito, a equipe encontrou dificuldades com o tempo exíguo fixado para obter, analisar e processar as informações, mormente porque se fez necessário entrevistar diversos atores e partícipes do transporte escolar no âmbito dos entes auditados, como condutores, estudantes, professores, conselheiros, diretores etc., a fim de que se pudesse esboçar um perfil dos serviços prestados.
II.6. Volume de recursos fiscalizados 
107.	Por não se tratar de uma fiscalização inserida no contexto da Rede de Controle no Estado de Minas Gerais, o volume de recursos fiscalizados compreende somente os abrangidos pela competência institucional do TCU, que são os repasses federais para apoio ao transporte escolar.
108.	Outrossim, deve ser ressaltado que parte do objeto fiscalizado, qual seja os veículos oficiais destinados ao transporte escolar adquiridos com recursos federais ou estaduais, está inserida no patrimônio dos entes federados visitados, não se mensurando aqui seu valor contábil para fins de se informar o volume dos recursos fiscalizados.
109.	Desta feita, o volume dos recursos financeiros fiscalizados importa em R$ 107.195,29, sendo R$ 100.415,29 referentes aos repasses do PNATE ao município de Alfenas no exercício de 2018, e de R$ 6.780,00 os referentes ao município de Fama.
II.7. Benefícios estimados da fiscalização 
110.	No âmbito particular dos municípios fiscalizados nesta auditoria, espera-se colher, como benefício direto, a indução do aperfeiçoamento da execução de políticas públicas descentralizadas, como é o caso do serviço de transporte escolar nos municípios.
111.	Além disso, tendo em mente que esta fiscalização é realizada no contexto da FOC Transporte Escolar nos Municípios Brasileiros, pretende-se também contribuir para a elaboração de uma fotografia representativa do transporte escolar municipal em Minas Gerais e no Brasil para, a partir deste cenário, propor soluções estruturais que promovam a excelência dessa política pública e envolvam e motivem o engajamento de outros atores intervenientes no setor, tendo o fito de tornar mais eficiente e econômica a prestação deste serviço, aumentar a segurança dos alunos transportados e, finalmente, assegurar a permanência dos alunos na escola pública e sua evolução educacional
III. Achados de auditoria 
III.1. A 8 - Sucateamento da frota municipal utilizada no transporte escolar.
112.	No final do ano de 2012, o município de Alfenas/MG recebeu do FNDE duas lanchas escolares médias, construídas pela Marinha do Brasil, no âmbito do programa Caminho da Escola, as embarcações de numeração LE BNN 431 e 460. Depois de duas semanas de uso, na rota aquática do distrito de Barranco Alto, com a resistência dos pais dos alunos em deixar os filhos serem transportados nas lanchas, sujeitas a sustos e trepidações, terminou o ano letivo. Com o novo ano, veio também a nova administração municipal, eleita no pleito de outubro passado, com novas prioridades e diretrizes. Assim, atendendo aos pedidos das comunidades ribeirinhas do mencionado distrito do Barranco Alto, separado da cidade de Alfenas por braço da represa de Furnas, foi suspensa a rota aquática e retomadas as rotas terrestres servidas por ônibus e vans.
113.	Com isso, as lanchas ficaram atracadas no embarcadouro da cidade, aguardando volta ao uso. Ao mesmo tempo, iniciou severo período de seca e de risco de apagão, que obrigou a usina hidrelétrica de Furnas a aumentar a geração de eletricidade, à custa de comprometer a reserva hídrica da represa. Dessa forma, desde meados de 2013, a represa vem baixando ano a ano, de modo a tornar impraticável sua navegação.
114.	Contudo, ao longo do ano de 2014, foi verificada a ocorrência do furto dos motores de popa de ambas embarcações. Isso foi motivo de oferecimento de notícia crime à polícia civil e ao ministério público estadual, que instaurou o competente inquérito sem, contudo, lograr esclarecer o ocorrido nem recuperar os motores. Nessa seara, houve a tentativa da então administração municipal em oferecer o uso das embarcações escolares em desuso a outras municipalidades vizinhas, também banhadas pela represa de Furnas em trechos onde a navegação ainda seria possível. Dada a ausência de motores e também de cultura de transporte escolar aquático, não houve resposta positiva por parte das cidades contactadas. 
115.	Em 2016, em nova eleição, o grupo político da administração de 2012 volta ao poder, e, com o compromisso de permitir a volta à funcionalidade das referidas embarcações que estavam em bom estado e poderiam ter seu uso primevo restaurado. Contudo, novamente os protestos dos pais fizeram com que a atual administração municipal desistisse de adquirir novos motores e passasse a considerar novos usos para as lanchas. Assim, elas foram recolhidas para o interior, seco e seguro, de uma escola municipal especializada, a Escola da Vida, unidade escolar de reforço e atividades de contra turno, situada à margem do braço da represa de Furnas que se aproxima do perímetro urbano de Alfenas. Como esse braço encontra-se atualmente seco, está suspenso o projeto pedagógico de colocar as lanchas na água, amarradas com cabos de aço na margem, e utilizá-las como plataforma laboratório para aulas de biologia e ecologia. Dessa forma, temos o achado assim caracterizado:
Tipificação: 
Falhas/impropriedades
Situação encontrada: 
As embarcações escolares encontram-se armazenadas, sem utilização, devido ao furto dos seus motores de popa, o que caracteriza sucateamento da frota municipal.
Objetos nos quais o achado foi constatado: 
Programa Caminho da Escola.
Critérios: 
Constituição Federal, art. 37, caput
Lei 9503/1997, art. 230, inciso XVIII
Evidências: 
Evidência 5 - RVVT e RVEmb - ALFENAS - RVVT e RVEmb - ALFENAS.
Evidência 1 - RA 1, 3, 4 e 5 - Requisições ALFENAS - RA 1, 3, 4 e 5 - Requisições ALFENAS.
Causas da ocorrência do achado: 
O armazenamento, inicialmente provisório e inadequado, proporcionou condições para a ocorrência do roubo dos motores, conforme apurado no inquérito.
Efeitos/Consequências do achado: 
Impossibilidade da embarcação retornar ao uso imediato. (efeito real) 
Proposta de encaminhamento: 
Dar ciência ao FNDE do fato ocorrido acima descrito.
III.2. A.10 - Ausência ou deficiência no controle sobre os serviços de transporte escolar exercido pelo CAC/FUNDEB.
116.	No curso dos trabalhos, no município de Fama/MG, constatou-se, pelas entrevistas e requisições, que o conselho CAC/Fundeb tem funcionamento precário. Na verdade, ele se reúne apenas semestralmente para aprovas as contas do fundo, não tendo fôlego e nem capacidade para acompanhar sistematicamente o transporte escolar. Isso se deve ao fato dele não ter sua composição completa, sempre faltando algum número de conselheiros indicados pelas diversas categorias da comunidade escolar. Desse modo, desde 2017 o conselho não está regularizado junto ao MEC/FNDE, constando a pendência no sistema eletrônico SIMEC referente a alunos do ensino médio e maiores de idade.
117.	Em que pese o esforço pessoal de algum conselheiro interessado em fiscalizar o transporte, a ausência de funcionalidade orgânica do conselho compromete seu papel no controle social, no que seria possível. Dessa forma, ciente do problema, a prefeitura e, em especial, a secretaria de educação, tem promovido campanhas de mobilização e esclarecimento da comunidade escolar para se envolverem no referido conselho e indicarem formalmente seus membros.
118.	Referida prática teria o condão de permitir a volta à plena funcionalidade do conselho CAC/Fundeb, bem como sua regularização junto ao FNDE e de sus interlocução com o MEC, o que não ocorreu até o momento, pelo que temos o achado assim caracterizado:
Tipificação: 
Falhas/impropriedades
Situação encontrada: 
O Conselho CAC/Fundeb de Fama não está regularizado junto ao FNDE por não ter conseguido completar seu número de conselheiros indicados pelos diversos segmentos da comunidade escolar.
Objetos nos quais o achado foi constatado: 
Programa PNATE
Critérios: 
Constituição Federal, art. 37, caput
Lei 10880/2004, art. 5º, § 3º
Evidências: 
Evidência 8 - QE 1 - Secretaria Educação - FAMA - QE 1 - Secretaria Educação - FAMA.
Evidência 7 - RA 7 a 10 - Requisições - FAMA - RA 7 a 10 - Requisições - FAMA.
Causas da ocorrência do achado: 
O conselho não logrou completar todas as vagas de conselheiros por não ter havido indicação formal pelas categorias específicas.
Efeitos/Consequências do achado: 
O conselho incompleto não consegue acompanhar efetivamente a prestação do serviço de transporte escolar. (efeito real) 
Proposta de encaminhamento: 
Dar ciência ao FNDE de que o Conselho não está regularizado por dificuldades na indicação de conselheiros, em especial alunos do ensino médio e maiores de idade.
III.3. A.11.2 - Embarcações não adequadas ao transporte escolar ou sem condições gerais de navegabilidade.
119.	Tal como descrito acima, ao final do ano de 2012, o município de Alfenas/MG recebeu do FNDE duas lanchas escolares médias, construídas pela Marinha do Brasil, no âmbito do programa Caminho da Escola, as embarcações de numeração LE BNN 431 e 460. Depois de duas semanas de uso, na rota aquática do distrito de Barranco Alto, com a resistência dos pais dos alunos em deixar os filhos serem transportados nas lanchas, sujeitas a sustos e trepidações, terminou o ano letivo. Com o novo ano, veio também a nova administração municipal, eleita no pleito de outubro passado, com novas prioridades e diretrizes. Assim, atendendo aos pedidos das comunidades ribeirinhas do mencionado distrito do Barranco Alto, separado da cidade de Alfenas por braço da represa de Furnas, foi suspensa a rota aquática e retomadas as rotas terrestres servidas por ônibus e vans.
120.	Com isso, as lanchas ficaram atracadas no embarcadouro da cidade, aguardando definição sobre eventual volta ao uso. E, nesse ínterim, não foi providenciado seu registro junto a Capitania dos Portos competente (no caso, a de São Paulo) , nem a habilitação de servidores como condutores das embarcações. Ao mesmo tempo, iniciou severo período de seca e de risco de apagão, que obrigou a usina hidrelétrica de Furnas a aumentar a geração de eletricidade, à custa de comprometer a reserva hídrica da represa. Dessa forma, desde meados de 2013, a represa vem baixando ano a ano, de modo a tornar impraticável sua navegação
121.	Assim, mesmo com as embarcações atualmente recolhidas para o interior, seco e seguro, de uma escola municipal especializada, a Escola da Vida, unidade escolar de reforço e atividades de contra turno, situada à margem do braço da represa de Furnas que toca o perímetro urbano de Alfenas e, que encontra-se atualmente seco, está inviabilizada a condição de navegabilidade das lanchas, seja por ausência de equipamentos e documentação das mesmas, seja pela seca da represa de Furnas que impossibilita o transporte. Dessa feita, temos assim caracterizado o achado:
Tipificação: 
Falhas/impropriedades
Situação encontrada: 
Embarcações de transporte escolar estão em desuso, sem documentação e alguns equipamentos, de forma que não apresentam condição de navegabilidade.
Objetos nos quais o achado foi constatado: 
Programa Caminho da Escola
Critérios: 
Resolução 1274/2009, ANTAQ, art. 3º;art. 7º;art. 13
Evidências: 
Evidência 5 - RVVT e RVEmb - ALFENAS - RVVT e RVEmb - ALFENAS.
Evidência 3 - QE 1- Secretaria Educação - ALFENAS - QE 1- Secretaria Educação - ALFENAS.
Causas da ocorrência do achado: 
Resistência por parte dos pais de alunos fez com que a prefeitura suspendesse o uso das lanchas. Posteriormente, com a seca da represa de Furnas, o transporte aquaviário tornou-se definitivamente inviável.
Efeitos/Consequências do achado: 
Guardadas sem equipamentos de navegação e documentação competente, as embarcações estão sem condições gerais de navegabilidade. (efeito real) 
Proposta de encaminhamento: 
Dar ciência ao FNDE da situação das lanchas.
IV. Boas Práticas Identificadas
122.	Acerca das boas práticas identificadas no curso dos trabalhos, observou-se, no município de Alfenas/MG, a tentativa de oferecer o uso das embarcações escolares em desuso a outras municipalidades vizinhas, também banhadas pela represa de Furnas em trechos onde a navegação seria possível.
123.	Referida prática teria o condão de permitir a volta à funcionalidade das referidas embarcações que estão em bom estado e poderiam ter seu uso primevo restaurado.
124.	A exemplaridade da prática, ainda que tendo resultado infrutífera, reside em preocupação com a racionalidade do gasto público, o que a torna passível de ser replicada em outros municípios em situação semelhante, ou seja, os que abandonaram o transporte escolar aquático.
125.	Já no município de Fama/MG, pode-se destacar como boa prática a promoção de campanhas para o envolvimento da sociedade civil na indicação de membros nos conselhos sociais, com destaque para o CAC/Fundeb, sob a responsabilidade da prefeitura.
126.	De forma idêntica ao verificado no primeiro município, a exemplaridade desta última prática reside em motivação para outras municipalidades com baixo grau de participação popular em intentar envolver a população no acompanhamento de políticas públicas de seu interesse.
V. Conclusão 
127.	Esta auditoria regional insere-se na FOC Transporte Escolar nos Municípios Brasileiros, (Fiscalis 372/2018) , realizada simultaneamente em onze UF, em parceria com os Tribunais de Contas dos Estados do Maranhão, Ceará, Espírito Santo, Piauí, Sergipe e Tocantins, além do Tribunal de Contas dos Municípios do Pará, cuja finalidade é de avaliar os serviços de transporte escolar no âmbito municipal, notadamente no que tange à observância às diretrizes constitucionais e legais finalísticas; aderência às normas operacionais e regulamentares de trânsito e dos programas públicos de repasses; e regularidade das licitações, contratações e execução orçamentário-financeira dos recursos; a fim de elaborar diagnóstico e apontar eventuais soluções, ajustes e inovações que possam ser implementados, a curto, médio e longos prazos.
128.	Como já se disse alhures, esta auditoria abrangeu os municípios mineiros de Alfenas e Fama e pretendeu verificar a prestação dos serviços de transporte escolar nos municípios selecionados, bem como aferir o desempenho, a conformidade e a legalidade dos procedimentos administrativos realizados neste exercício. 
129.	Os procedimentos da matriz de planejamento resultaram em três achados de auditoria, descritos minudentemente em campo próprio, gerando, como encaminhamentos, pela equipe de auditoria, propostas de ciência ao Fundo Nacional de Desenvolvimento da Educação acerca dos fatos apontados. Tendo em vista tratar-se de processo alimentador de FOC, consignamos também proposta de apensamento aos autos do processo consolidador.
130.	Cabe destacar, também, as informações decorrentes do questionário eletrônico enviado aos secretários municipais de educação deste Estado (subitem II.2.1- Perfil do Transporte Escolar no Estado de Minas Gerais constante do item II.4 – Visão geral do objeto) .
131.	Por fim, resta somente informar que em razão da forma de estruturação do trabalho, não foram realizadas oitivas para colheita de manifestações prévias acerca dos achados de auditoria.
VI. Proposta de encaminhamento
132.	Ante todo o exposto, submetem-se os autos à consideração superior, propondo:
I.	com fundamento no art. 250, II, do RITCU, dar ciência ao Fundo Nacional de Desenvolvimento da Educação (FNDE) , das seguintes ocorrências:
a)	no município de Alfenas/MG, as duas lanchas escolares transferidas à municipalidade em 2012, no âmbito do programa Caminho da Escola, embora guardadas em boas condições, encontram-se sem utilização, por resistência dos pais dos alunos, pelo furto de seus motores e pela seca da represa de Furnas que inviabiliza sua navegabilidade;
b)	no município de Fama/MG, o Conselho CAC/Fundeb não está regularizado e nem em pleno funcionamento, por dificuldades recorrentes na indicação dos conselheiros pelas respectivas categorias, em especial, dos alunos do ensino médio e maiores de idade;
II.	apensar os presentes autos ao TC Processo 031.841/2018-0, processo consolidador da presente FOC Transporte Escolar; 
III.	enviar cópia deste relatório, bem assim do acórdão que vier a ser prolatado, acompanhado de seu respectivo voto-condutor, ao FNDE, aos municípios de Alfenas/MG e Fama/MG, e ao TCE/MG.
	É o relatório.

não há

Não atuou.

AUDITORIA. FOC. IRREGULARIEDADES NA PRESTAÇÃO DO SERVIÇO DE TRANSPORTE ESCOLAR. DETERMINAÇÃO. RECOMENDAÇÃO AO FNDE. CIÊNCIA ÀS DEMAIS INSTÂNCIAS FISCALIZADORAS.

RELATÓRIO DE AUDITORIA (RA)

Secretaria de Controle Externo da Educação (SecexEduc).

Trata-se de auditoria realizada no âmbito da Fiscalização de Orientação Centralizada sobre transporte escolar, junto aos Municípios de Alfenas e Fama, no Estado de Minas Gerais.
	O trabalho decorreu do projeto “Transporte Escolar: uma questão de dignidade e justiça”, idealizado pelo Ministério Público do Estado do Maranhão (MPE/MA) , que contou com o apoio dos parceiros da Rede de Controle do Maranhão, dentre os quais este Tribunal. Na sequência, outras fiscalizações realizadas nos Estados do Maranhão e do Ceará resultaram na proposição desta FOC, à qual aderiram as secretarias do TCU nos estados de Alagoas, Bahia, Espírito Santo, Minas Gerais, Pará, Paraíba, Piauí, Sergipe e Tocantins.
	No intuito de aferir o desempenho e a regularidade do transporte escolar ofertado, os trabalhos realizados no âmbito desta FOC buscaram identificar a adequação dos serviços prestados às normas aplicáveis, assim como os meios utilizados para gestão dos recursos federais repassados por meio do Programa Nacional de Apoio ao Transporte do Escolar (Pnate) e do Programa Caminhos da Escola.
	Para tanto, foram delimitados oito temas de maior relevo, que compuseram as questões de auditoria. 
	Os órgãos envolvidos com a operacionalização e fiscalização das políticas públicas inerentes ao tema foram consultados, a saber: Tribunal de Contas estadual, Ministério Público Estadual, Secretaria de Estado da Educação, órgão estadual de trânsito, Capitania dos Portos e Promotorias de Justiça com jurisdição nos municípios auditados. A Controladoria-Geral da União (CGU) , como informado, forneceu informações à coordenação da FOC de maneira centralizada. 
	Além disso, no âmbito dos municípios auditados, foram obtidas informações dos agentes públicos e privados envolvidos com o tema, bem como aplicados roteiros de verificação dos veículos e das embarcações utilizados no transporte escolar. Para tanto, foram selecionados 10% das rotas de transporte escolar disponibilizadas em cada município.
	Para o Município de Alfenas foi identificado como achado a existência de embarcações não adequadas ao transporte escolar ou sem condições gerais de navegabilidade. 
	No Município de Fama, foi verificada significativa deficiência no controle sobre os serviços de transporte escolar exercido pelo Conselho de Acompanhamento e Controle do Fundeb (CACs/Fundeb) . 
	A equipe de fiscalização propôs dar ciência das falhas verificadas ao FNDE.  
	Feita essa breve introdução, passo à análise dos achados da auditoria.
II
	O município de Alfenas recebeu do FNDE, no fim do exercício de 2012, duas lanchas escolares médias, construídas pela Marinha do Brasil, no âmbito do programa Caminho da Escola. 
	Tendo em vista rejeição do meio de transporte pelos responsáveis, a nova administração municipal suspendeu a rota aquática e retomou as rotas terrestres servidas por ônibus e vans. 
	Em 2014, ocorreu o furto de motores, noticiado à Polícia Civil e ao Ministério Público, mas ainda sem solução.  De acordo com a equipe de fiscalização, as embarcações estão, desde então, sem utilização e devidamente armazenadas.  
	Foi verificado, ainda, que não foi providenciado o registro das lanchas junto a Capitania dos Portos.
	A fim de possibilitar a utilização ou adequada destinação de tais bens, cabe determinar ao Município de Alfenas que adote providências junto ao FNDE, bem como dar ciência ao referido Fundo da situação verificada. 
III
	O custeio do serviço de transporte escolar compreende a cooperação financeira da União, que o realiza de forma suplementar, do estado e do município. A articulação entre os entes públicos decorre do previsto nos arts. 10 e 11 da Lei 9.394/1996, que estabelece as diretrizes e bases da educação nacional, do disposto no art. 3º da Lei 10.709/2003, e do art. 2º da Lei 10.880/2004, que instituiu o Pnate.
	O fim último é dar efetivo cumprimento ao previsto no art. 208, inciso VII, da Constituição Federal, segundo o qual o Poder Público deve garantir o transporte ao educando durante toda a educação básica, que vai da fase inicial até o ensino médio.
	Os recursos transferidos no âmbito do Pnate, proporcionais ao número de alunos inscritos na rede básica de ensino, devem ser geridos pelos municípios conforme as disposições da Lei 10.880/2004 e regulamentações estabelecidas pelo Fundo Nacional de Desenvolvimento da Educação (FNDE) . 
	A execução do referido programa deve ser acompanhada pelo Conselho de Acompanhamento e Controle Social do Fundeb (CACS-Fundeb) , que se manifesta conclusivamente sobre a prestação de contas dos recursos utilizados e notifica o FNDE quando houver a ocorrência de irregularidades na utilização dos recursos. Compete ao FNDE avaliar as prestações de contas formuladas anualmente e, se necessário, instaurar tomada de contas especial.
	Toda essa dinâmica está centrada na verificação da regularidade da execução financeira dos dispêndios, sem voltar-se, ao que tudo indica, para a qualidade e suficiência dos serviços prestados. 
	Das atribuições do CACS-Fundeb, cuja “ação deve ser independente e, ao mesmo tempo, harmônica com os órgãos da administração pública local”, como assevera o FNDE (https://www.fnde.gov.br/fnde_sistemas/cacs-fundeb/item/593-consulta-ao-cadastro-dos-conselhos-de-acompanhamento-e-controle-social-do-fundeb) , depreende-se que atuação esperada desse órgão é de representação dos segmentos da educação básica (gestores, professores, diretores, servidores técnico-administrativos, pais de alunos) para efetivo controle social dos serviços públicos prestados, não somente da correição dos gastos, mas do atingimento dos fins almejados. 
	No Município de Fama, além de não acompanhar a qualidade dos serviços prestados, o referido Conselho não tem todas as vagas preenchidas e atua precariamente no acompanhamento da execução financeira. Não houve indicação formal de membros por todas as categorias, apesar da promoção, pela Prefeitura, de campanhas para o envolvimento da sociedade civil na indicação de membros nos conselhos sociais.
	Por essa razão, entendo devido dar ciência da situação verificada ao FNDE e recomendar que o Fundo avalie a oportunidade e conveniência de orientar a coletividade sobre a importância da atuação do CACs-Fundeb, explicitando-se a necessidade de, no que se refere ao transporte escolar, haver manifestação conclusiva acerca da qualidade dos serviços prestados e da observância aos requisitos de segurança estabelecidos nos arts. 136 a 139 da Lei 9.503/1997.
	Ante o exposto, acolho o encaminhamento proposto pela unidade técnica, com os ajustes de forma pertinentes, e VOTO por que o Tribunal acolha o acórdão que submeto à deliberação deste colegiado.
TCU, Sala das Sessões Ministro Luciano Brandão Alves de Souza, em 24 de julho de 2019.
WALTON ALENCAR RODRIGUES 
Relator